臺灣高等法院高雄分院民事判決　九十二年度上字第二八八號
　　　上　訴　人　　　　港富實業有限公司
　　　法定代理人　　　　甲○○.
　　　訴訟代理人　　　　黃紹文律師
　　　　　　　　　　　　黃溫信律師
　　　　　　　　　　　　徐美玉律師
　　　被　上訴人　　　　和瀧營造有限公司
　　　法定代理人　　　　乙○○.
　　　訴訟代理人　　　　許芳瑞律師
當事人間請求給付買賣價金事件，兩造對於中華民國九十二年十月二十一日臺灣高雄
地方法院九十一年重訴字第二六四號第一審判決提起上訴，本院於九十三年七月十五
日辯論終結，茲判決如下：
　　　主　　　文
原判決關於駁回港富實業有限公司後開第二項之訴部分及該部分假執行之聲請並訴訟
費用之裁判均廢棄。
和瀧營造有限公司應再給付港富實業有限公司新台幣柒拾萬壹仟捌佰柒拾伍元，及
自民國九十一年三月二十一日起至清償日止，按年息百分之五計算之利息。
和瀧營造有限公司之上訴駁回。
第一、二審訴訟費用由和瀧營造有限公司負擔。
本判決第二項於港富實業有限公司以新台幣貳拾伍萬元或同額之交通銀行台南分行無
記名可轉讓定期存單為和瀧營造有限公司供擔保後，得假執行。和瀧營造有限公司如
以新台幣柒拾萬壹仟捌佰柒拾伍元預供擔保後，得免為假執行。
　　　事實及理由
一、上訴人港富實業有限公司（下稱港富公司）起訴主張：上訴人和瀧營造有限公司
　　（下稱和瀧公司），於民國九十年間承攬訴外人經濟部水利署第六河川局（下稱
　　河川局）曾文溪山上堤防工程（下稱山上工程）及曾文溪安順堤防工程（南興至
　　學東段，下稱安順工程）。和瀧公司將該二項工程授權訴外人陸暘營造有限公司
　　（下稱陸暘公司）及其負責人陳榮得以和瀧公司名義向港富公司購買預拌混凝土
　　（下稱混凝土），由陸暘公司或陳榮得簽發支票，經和瀧公司背書後交付港富公
　　司以代貨款之給付。自九十年九月間起，支票經提示均未兌現，詳如附表，未簽
　　發支票之部分貨款亦未清償，合計積欠港富公司新台幣（下同）七百三十七萬五
　　千八百五十元，其中由陸暘公司與陳榮得清償一百九十萬元，尚欠五百四十七萬
　　五千八百五十元，且和瀧公司縱未授權，亦應負表見代理之責任等情，爰基於買
　　賣契約之票據法律關係，求為命和瀧公司給付港富公司如數給付及加付法定遲延
　　利息之判決（原審判決和瀧公司應給付港富公司四百七十四萬三千九百七十五元
　　本息，駁回其餘之訴）。並聲明：
　(一)原判決關於駁回港富公司後開第二項之訴部分及該部分假執行之聲請均廢棄。
  (二)和瀧公司應再給付港富公司七十三萬一千八百七十五元及自九十一年三月二十一
    日起至清償日止，按年息百分之五計算之利息。
  (三)和瀧公司之上訴駁回。
  (四)願供擔保請准宣告假執行。
二、上訴人和瀧公司則以：和瀧公司固與第六河川局訂有曾文溪山上及安順堤防工程
　　之承攬契約，但訂約後，和瀧公司即將系爭工程分包予陸暘公司承作，並未授權
　　陸暘公司與陳榮得以和瀧公司之名義向港富公司購買混凝土。系爭工程既由陸暘
　　公司分包，則陸暘公司或陳榮得向港富公司買受混凝土自應由其自負給付貨款之
　　責，與和瀧公司毫無關係。且港富公司非善意第三人，和瀧公司自不應負給付貨
　　款責任。又陸暘公司及陳榮得簽發之支票，和瀧公司並未背書，且支票已指定受
　　款人為港富公司，形式上觀之其背書並不連續，和瀧公司亦不負票據上之責任等
　　語，資為抗辯。並聲明：
　(一)原判決關於命和瀧公司給付港富公司部分及該部分假執行之宣告均廢棄。
  (二)右廢棄部分，港富公司在第一審之訴及假執行之聲請均駁回。
  (三)港富公司之上訴駁回。
三、和瀧公司是否應負給付貨款之責任﹖
　　經查：
（一）港富公司主張和瀧公司曾授權委由陸暘公司陳榮得向其購買預拌混凝土之事實
　　　，業據其提出以兩造名義簽訂之山上堤防工程預拌混凝土合約內容一份、如附
　　　表所示之支票暨退票理由單十一紙為證，復經原審向第六河川局調閱安順堤防
　　　工程預拌混凝土合約（以兩造名義簽訂）在卷可參，並核與證人即陸暘公司負
　　　責人陳榮得於原審準備程序期日到庭證稱：「（有無代表和瀧公司與港富公司
　　　簽約購買預拌混凝土？）有，山上堤防工程與安順堤防工程都有，我都是以和
　　　瀧的名義向港富買混凝土。」、「（以和瀧名義購買混凝土，有無得到和瀧的
　　　授權？）有，因為河川局是把工程包給和瀧，所以港富的混凝土要賣給和瀧，
　　　不賣給陸暘，所以我有就這件事跟和瀧的盧先生（和瀧負責人的丈夫）討論過
　　　，他同意用和瀧的名義來買混凝土。」、「（和瀧與第六河川局所簽本件工程
　　　承攬書面契約，你是否知悉是何人簽約？）和瀧委託我們去簽約，是陸暘裡的
　　　一個同事去簽約的，和瀧的標單是我們跟和瀧一起研究出來的，我們再幫和瀧
　　　拿去投標。」、「（證一號契約書（即以兩造名義簽訂之山上堤防工程預拌混
　　　凝土合約）上，和瀧公司和負責人的大、小章你如何取得？）是和瀧給我們的
　　　，在與第六河川局簽約前就給我們了，我們就是拿這份大、小章去和第六河川
　　　局簽約的，向河川局請款就是用這份大、小章，但是工程款是直接匯進和瀧的
　　　戶頭，我在（陸暘）公司停止營業時就把這份大、小章還給和瀧。」、「（提
　　　示支票原本十一張，是否為買本件混凝土而開給港富？）是。」、「（其上和
　　　瀧之印章是否你所蓋用？）是。」、「（你用和瀧名義背書開支票，和瀧知否
　　　？）知道，因為工程剛開始和瀧就同意為了工程的需要可以使用他們的印章。
　　　」等語（見原審九十二年八月十一日準備程序筆錄）大致相符。
（二）又本件山上堤防工程、安順堤防工程之預拌混凝土買賣合約書上當事人簽章欄
　　　所蓋用之和瀧公司大、小章（指公司印章及負責人印章，下稱系爭大、小章）
　　　，均與和瀧公司、第六河川局間系爭工程承攬契約書上所蓋用之和瀧公司大、
　　　小章印文相同，此有上開混凝土買賣合約書、工程（承攬）契約書各二份在卷
　　　可稽；原審復囑託憲兵學校鑑定前開山上堤防工程預拌混凝土合約書「當事人
　　　簽章欄」內、和瀧公司與第六河川局系爭工程（承攬）契約書上「廠商印鑑欄
　　　」內和瀧公司大、小章印文是否同一，經憲兵學校函覆鑑定結果為前開山上堤
　　　防工程預拌混凝土合約書「當事人簽章欄」內、和瀧公司與第六河川局系爭工
　　　程（承攬）契約書上「廠商印鑑欄」內和瀧公司大、小章印文均相互吻合，有
　　　該校九十二年五月三十日堅研字第○九二○○○二六八八號函附卷可憑，並為
　　　兩造所不爭，足徵證人陳榮得到庭證稱和瀧公司與第六河川局間承攬契約書、
　　　和瀧公司與港富公司間預拌混凝土買賣合約書均為陸暘公司陳榮得以和瀧公司
　　　名義代為簽訂等語與事實相符。
（三）至和瀧公司雖辯稱系爭大、小章並非和瀧公司所有之真正印章，和瀧公司未將
　　　系爭大、小章交給陸暘公司，授權陸暘公司以和瀧公司名義與第六河川局簽訂
　　　系爭工程書面承攬契約或為其他法律行為云云。然查，和瀧公司自承其向第六
　　　河川局標得系爭工程，並將系爭工程轉包給陸暘公司施作，且知悉證人陳榮得
　　　以和瀧公司名義與第六河川局簽訂系爭工程書面承攬契約等事實（見原審九十
　　　二年七月二十三日、九十一年十月二十一日準備程序筆錄）；則衡情若系爭大
　　　、小章並非和瀧公司所有之真正印章，和瀧公司未將該大、小章交給陸暘公司
　　　，授權陸暘公司陳榮得代為與第六河川局簽定書面承攬契約並使用該大、小章
　　　，以本件山上堤防工程、安順堤防工程承攬金額均高達一、二千萬元而言，和
　　　瀧公司不可能於標得系爭工程後，完全不過問是否要簽定書面承攬契約釐清雙
　　　方權利義務，就開始施作系爭工程，亦不可能於知悉證人陳榮得（或陸暘公司
　　　）以和瀧公司名義與第六河川局簽訂系爭工程書面承攬契約後，自始至終均未
　　　向第六河川局提出異議，表明並未授權證人陳榮得（或陸暘公司）代為簽約之
　　　意旨，更不可能繼續使用系爭大、小章，憑以向第六河川局陸續領取工程款，
　　　是和瀧公司所辯系爭大、小章非和瀧公司之真正印章，和瀧公司未授權陸暘公
　　　司代為與第六河川局簽定系爭工程書面承攬契約云云均不足採，應認證人陳榮
　　　得上開證詞堪予採信，系爭大、小章為和瀧公司所有，且和瀧公司曾將系爭大
　　　、小章交給陸暘公司陳榮得，授權陸暘公司陳榮得代為與第六河川局簽訂系爭
　　　承攬書面契約，並於進行工程必要時（包括本件向港富公司購買預拌混凝土事
　　　宜），得使用該大、小章，以和瀧公司之名義為法律行為。
（四）按代理人於代理權限內，以本人名義所為之意思表示，直接對本人發生效力。
      前項規定，於應向本人為意思表示，而向其代理人為之者，準用之。民法第一
　　　百零三條定有明文。本件和瀧公司曾授權陸暘公司陳榮得以和瀧公司名義與港
　　　富公司簽訂買賣契約，向港富公司購買預拌混凝土，已如前述，則揆諸前揭法
　　　條，該買賣契約直接對和瀧公司發生效力，和瀧公司自應負給付買賣價金之責
　　　。
四、和瀧公司抗辯稱：
　(一)和瀧公司未與港富公司訂立購買混凝土契約，亦未向港富公司購買混凝土，與港
　　富公司簽訂契約及買受混凝土者，為陳得榮云云。惟查，據證人即陸暘公司負責
　　人陳榮得於原審證稱：「有（指有代表和瀧公司與港富公司簽約），山上堤防工
　　程與安順堤防工程都有，我都是以和瀧公司的名義向港富公司買混凝土」，有「
　　（指以和瀧公司名義向港富公司買混凝土，有得到和瀧公司之授權），因為河川
　　局是把工程包給和瀧，所以港富的混凝土要賣給和瀧不賣給陸暘，所以我有就這
　　件事跟和瀧的盧先生討論過，他同意用和瀧的名義來買混凝土」（見原審卷三二
　　四頁），證人即河川局員工吳進沛、許原福於本院證稱：「是的，和瀧公司向我
　　們報備的購買混凝土的契約書，其當事人為和瀧公司及港富公司，並無呈報錯誤
　　，另行補報的情事」，「驗廠過程是由和瀧公司請求的，和瀧公司在請求之前，
　　應先與出售混凝土廠商簽約，將契約書影本呈報河川局，河川局才會前往驗廠」
　　（見本院卷(二)一二頁至一三頁）等語，且有港富公司與和瀧公司簽訂之簽約書影
　　本可佐（見原審卷二二六、二二七頁），此外，且系爭工程使用預拌混凝土部分
　　，之前亦有港富公司開立供和瀧公司報稅用之統一發票為證，若謂和瀧公司未授
　　權睦陽公司陳榮得以和瀧公司之名義購買混凝土，則和瀧公司之前豈能以港富公
　　司開立之發票向稅捐機關報稅﹖故和瀧公司確有授權陸暘公司陳榮得與港富公司
　　簽訂混凝土買賣契約，向港富公司購買混凝土之事實。
　(二)港富公司主張作為買賣價金之支票，其發票人均為陸暘公司及陳榮得，足見買受
    混凝土者，並非和瀧公司，否則何以未由和瀧公司簽發支票交付港富公司，且和
    瀧公司並未於支票背書云云。然查，一般商場習慣，作為支付買賣價金之支票並
    不限於買受人所簽發者，買受人以客票付款之情形，亦屬事所恆有，況且附表編
　　號一之支票上背面「和瀧公司」之印文與和瀧公司和河川局訂立山上堤防、安順
　　堤防工程契約書上之「和瀧公司」印文相同之情，有憲兵學校鑑定書可按（原審
　　卷第二七九頁），和瀧公司抗辯未於支票上背書云云，自無可採。縱和瀧公司抗
　　辯該背書因不連續，並無庸負票據責任為真，但尚難僅以支付價金之支票發票人
　　非和瀧公司，即可認和瀧公司未授權陸暘公司陳榮得向港富公司購買混凝土情事
　　。
　(三)港富公司於九十年三月三十日與陸暘公司訂立買賣混凝土契約，於九十年四月二
　　十五日陸暘公司又與港富公司以和瀧公司名義訂立買賣契約，該和瀧公司與港富
　　公司簽訂之買賣契約書並非真正，不能作為和瀧公司向港富公司購買混凝土之依
　　據云云。惟查，系爭工程係由和瀧公司向河川局承包等情，有河川局九十一年六
　　月二十四日水六工字第０九一０一００七八００號函附「曾文溪山上堤防工程」
　　、「曾文溪安順（南興至學東段）堤防工程」工程契約影本可按（原審卷第一五
　　四至一七六頁），且和瀧公司曾將和瀧公司與港富公司訂立系爭混凝土買賣契約
　　影本送與河川局，經河川局驗廠即針對港富公司之設備是否符合規定即送混凝土
　　配比等資料予以審查，並陳報安順堤防工程之和瀧公司品管工程師為陳榮得之事
　　實，亦有河川局九十一年八月八日水工字第０九一０一００九八七０號函、工程
　　工地代理人委託書可稽（原審卷第二０二、一二五頁）。足認和瀧公司與港富公
　　司所訂立之買賣契約雖係由陳榮得出面為之，但陳榮得以和瀧公司名義為買受人
　　訂約，係經和瀧公司同意授權而為之，否則和瀧公司豈會由陳榮得向河川局陳報
　　其與港富公司訂約之買賣契約，卻仍不表示異議。至於港富公司曾與陸暘公司訂
　　約一事，證人陳榮得已證稱：「因港富公司發覺系爭工程是由和瀧公司所承包，
　　而港富公司出售之混凝土發票也要開給和瀧公司，因而認為陸暘公司與港富公司
　　所簽訂之混凝土買賣契約書一旦送請河川局備查請求驗廠，一定會被河川局所拒
　　絕，所以港富公司才另外又與和瀧公司簽訂混凝土買賣契約等語（本院卷(二)第十
　　五頁），再參以證人陳榮得於原審證稱：「因為河川局是把工程包給和瀧，所以
　　港富公司的混凝土要賣給和瀧，不賣給陸暘，所以我有就件事跟和瀧的盧先生（
　　和瀧負責人的丈夫）討論過，他同意用和瀧的名義來買混凝土」（原審卷第三二
　　四頁），足認港富公司抗辯發現原與陸暘訂約係錯誤，即要求與和瀧訂約，而陳
　　榮得係經和瀧公司授權與港富訂約之事實，應為實在。至於證人陳榮得嗣後於本
　　院證稱：和瀧公司並沒有向港富公司購買混凝土云云（本院卷(二)第一五頁），此
　　與其於原審所證述多所出入，自無可採。
　(四)港富公司與陸暘公司成立和解，港富公司撤回對陸暘公司之訴，依和解書記載可
    知陸暘公司已給付港富公司一百九十萬元，且港富公司拋棄對陸暘公司之價款與
    票據債權，可知系爭混凝土係陸暘公司向港富公司買受云云。然查，和瀧公司固
    以港富公司與陸暘公司之上開和解書為據（原審卷第八０頁）。惟依該和解書第
    四項記載：「雙方之和解外，乙方（港富公司）不放棄對其他連帶或不真正連帶
　　債務人或支票上背書人之請求或訴訟權利。」，是港富公司於原審提起訴訟時，
　　係併列和瀧公司、陸暘公司，陳榮得為被告，併依買賣契約，或票據之發票人或
　　背書人之法律關係請求，故上開和解書之內容，僅能說明港富公司為免其債權無
　　法獲償，併列和瀧公司、陸暘公司、陳榮得為被告，並由陸暘公司、陳榮得部分
　　獲得一部清償而已，尚難以此認陳榮得未經和瀧公司授權與港富公司訂約。至於
　　陸暘公司、陳榮得因與和瀧公司間另約定係連工帶料之承包，故混凝土之價金應
　　由陸暘公司支付部分，之前貨款亦由陸暘公司支付之情，雖為真實，惟此係陸暘
　　公司另與和瀧公司間之約定，而陳榮得既經和瀧公司授權以和瀧公司名義與港富
　　公司訂約，和瀧公司即應對港富公司負買受人之給付價金之責任。
五、和瀧公司積欠之貨款為若干﹖
　(一)港富公司主張和和瀧公司積欠混凝土貨款中有六百六十四萬三千九百七十五元部
　　分，係由陸暘公司、陳榮得分別簽發如附表所示支票付款，惟前開支票均遭退票
　　，除此之外，和瀧公司又於九十年十二月十四日至同年月二十四日間，向港富公
　　司購買混凝土，積欠貨款七十三萬一千八百七十五元之事實，業經港富公司提出
　　系爭支票暨退票理由單十一紙、送貨單五紙、九十年十二月二十一日統一發票（
　　號碼ＫＢ00000000號）一紙為證。並經證人陳榮得到庭證稱：上開支票
　　均係為購買系爭混凝土而開給港富公司等語（原審卷第三二五頁）和瀧公司雖否
　　認兩造間有買賣契約存在，並否認積欠港富公司之貨款云云。然查，兩造間有買
　　賣契約存在，已於前述，且前述送貨單五紙上已記載送貨日期為九十年十二月十
　　四日至同年月二十四日，送貨單上之監工人員欄簽註意見欄有「劉代」（即指劉
　　姓人員代理）、「楊松水」之簽名，另上開發票已記載買受人為和瀧公司等情，
　　且經原審提示上開送貨單五紙，發票一紙予證人陳榮得檢視，陳榮得僅稱：「不
　　記得了」等語，並未否認港富公司送該部分混凝土至系爭工程處，再參以港富公
　　司起訴請求和瀧公司給付系爭貨款時，併列陳榮得為被告，應負票據責任，而陳
　　榮得係經和瀧公司授權，實際負責系爭工程承作，以和瀧公司名義向港富公司購
　　買混凝土之人，惟陳榮得自原審迄本院審理，均未以書狀或於到庭中陳述港富公
　　司所主張和瀧公司所積欠貨款之數額不實在，足認港富公司所提出之上開送貨單
　　五紙、統一發票二紙為真正。港富公司主張和瀧公司原積欠貨款合計為七百三十
　　七萬五千八百五十元之事實，堪信為真實。
　(二)陸暘公司、陳榮得與港富公司和解，已給付一百九十萬元，港富公司主張扣除和
　　解款項後，和瀧公司尚積欠五百四十七萬五千八百五十元之事實，應為可採。
六、綜上所述，港富公司依買賣契約之法律關係，請求和瀧公司給付價金五百四十七
　　萬五千八百五十元及其利息，為有理由，應予准許。其另依表見代理、票據之法
　　律關係請求部分，因其主張已為有理由，本院不另再審究。原審命和瀧公司給付
　　港富公司四百七十四萬三千九百七十五元及其利息部分，並為假執行之宣告，並
　　無違誤，和瀧公司上訴請求廢棄此部分判決，為無理由，應予駁回。又除原審所
　　命和瀧公司應給付部分外，和瀧公司應再給付港富公司七十三萬一千八百七十五
　　元（0000000-0000000=731875）及其利息，原審判決港富公司此部分敗訴及駁回
　　此部分假執行之聲請，自有未洽，港富公司上訴為有理由，爰由本院廢棄此部分
　　，並改判如主文第二項所示。又兩造分別陳明願供擔保（和瀧公司於原審曾陳明
　　）為假執行或免為假執行，爰分別酌定相當擔保金額准許之。
七、結論，本件港富公司上訴為有理由，和瀧公司上訴為無理由，依民事訴訟法第四
　　百四十九條第一項、第四百五十條、第四百六十三條、第三百九十條第二項、第
　　三百九十二條、第七十八條，判決如主文。
中　　　華　　　民　　　國　　九十三　　年　　　七　　月　　　二十九　　日
　　　　　　　　　　　　　　　　　　　　　　　　民事第二庭
~B1審判長法官　簡色嬌
~B2法　　　官　陳真真
~B3法　　　官　周慶光
正本係照原本作成。
如對本判決上訴，須於判決送達後二十日內向本院提出上訴狀，其未表明上訴理由者
，應於上訴後二十日內向本院提出上訴理由書（均須按他造當事人之人數附繕本）。
上訴時應提出委任律師或具有律師資格之人之委任狀，並依附註條文規定辦理。
中　　　華　　　民　　　國　　九十三　　年　　　八　　　月　　　二　　　日
~B法院書記官　馬蕙梅
附註：
民事訴訟法第四百六十六條之一：
對於第二審判決上訴，上訴人應委任律師為訴訟代理人，但上訴人或其法定代理人具
有律師資格者，不在此限。
上訴人之配偶、三親等內之血親、二親等內之姻親，或上訴人為法人、中央或地方機
關時，其所屬專任人員具有律師資格並經法院認為適當者，亦得為第三審訴訟代理人。
第一項但書及第二項情形，應於提起上訴或委任時釋明之。
                                                                      ＡＦ
